臺灣高等法院民事判決　　　　　　　　 95年度上易字第804號
上　訴　人　午○○
訴訟代理人　陳俊傑律師
視同上訴人　戊○○
訴訟代理人　寅○○
視同上訴人　己○○
　　　　　　壬○○
　　　　　　辰○○○
　　　　　　甲○○
　　　　　　酉○○
　　　　　　子○○
　　　　　　丑○○
　　　　　　乙○○
上一人
訴訟代理人　巳○○
視同上訴人　癸○○
訴訟代理人　庚○○
視同上訴人　戌○○
訴訟代理人　亥○○
視同上訴人　未○○
訴訟代理人　丙○○
複　代理人　卯○○○
視同上訴人　申○○○
訴訟代理人　寅○○
視同上訴人　辛○○
法定代理人　天○○
兼辛○○法
定代理人兼
訴訟代理人　寅○○
被　上訴人　丁○○
上列當事人間請求分割共有物事件，上訴人對於中華民國95年6
月30日臺灣新竹地方法院95年度訴字第332號第一審判決提起上
訴，本院於96年5月9日言詞辯論終結，判決如下：
    主      文
上訴駁回。
第二審訴訟費用由兩造按原判決附表所示土地應有部分比例負擔
。
    事實及理由
一、按在必要共同訴訟，共同訴訟人中一人之行為有利益於共同
    訴訟人者，其效力及於全體，民事訴訟法第56條第1項第1款
    前段定有明文。本件被上訴人於原審起訴請求分割兩造所共
    有坐落新竹市○○段2305地號、地目建、面積1468平方公尺
    土地 (下稱系爭土地) ，該訴訟標的法律關係對於共同訴訟
    人必須合一確定。是本件雖僅有上訴人午○○對於原判決不
    利部分提起上訴，此上訴行為形式上有利於其他共同訴訟人
    ，依上開規定，其效力及於其他共同訴訟人，故與上開上訴
    人同造之其他共同訴訟人戊○○、己○○、乙○○、壬○○
    、癸○○、辰○○○、酉○○、甲○○、子○○、戌○○、
    丑○○、未○○、申○○○、辛○○、寅○○等15人亦視同
    上訴，爰併列為上訴人。
二、本件上訴人壬○○ (其受任人郭文進雖到庭陳述，但未補正
    委任書、視同未到庭)己○○、辰○○○、酉○○、甲○○
    、子○○經合法通知，未於言詞辯論期日到場，核無民事訴
    訟法第386條各款所列情形，爰准被上訴人之聲請，由其一
    造辯論而為判決。
三、被上訴人主張：
(一)系爭土地係屬兩造所共有，被上訴人丁○○應有部分16分之
    1、上訴人午○○應有部分8分之2、上訴人戊○○應有部分
    12分之1、上訴人寅○○應有部分48分之7、上訴人己○○應
    有部分48分之2、上訴人乙○○應有部分48分之2、上訴人申
    ○○○應有部分48分之6、上訴人辛○○應有部分48分之4、
    已過世之郭喬木應有部分24分之4。
(二)訴外人郭喬木於民國64年過世後，其繼承人未○○、壬○○
    、癸○○、郭蓋鑄、丑○○、戌○○並未辦理繼承登記；其
    後郭蓋鑄亡故，其繼承人辰○○○、甲○○、酉○○、子○
    ○亦未辦理繼承登記，爰請求上訴人未○○等9人就系爭土
    地辦理繼承登記後而為共有物分割。
(三)再系爭土地兩造並無不分割之協議，亦無不能分割之情事，
    惟無法就分割方法達成協議，而系爭土地由兩造分別管理使
    用多年，在新竹市地政事務所於95年4月6日複丈時所繪製土
    地複丈成果圖方案一 (下稱方案一)所示I部分土地上有上訴
    人午○○所有之3樓半樓房一棟，H部分土地上有上訴人戊○
    ○所有之3樓樓房一棟，A部分土地上有上訴人己○○、乙○
    ○所有之2層樓房1棟，L、k、J土地部分有被上訴人及上訴
    人寅○○兄弟祖傳之老舊三合院房舍 ，B部分土地上端亦有
    房屋一間由上訴人己○○、乙○○使用，其內放置碾米機具
    、石磨作米粉工廠，下方則有訴外人郭文恆使用之廚房，至
    C、D、E、F、G土地上則有訴外人郭炤丑所使用之建物 、訴
    外人郭重銘所有之建物一棟及訴外人郭邦業所有之建物一棟
    ，是為免破壞各共有人原先使用狀況，及達到土地之充分利
    用及未來個別建造建物之所需，爰請求依方案一所示之分割
    方法分割，即將2305-A部分，面積106平方公尺 ，分歸上訴
    人乙○○、己○○所有；2305-B部分 ，面積212平方公尺，
    分歸上訴人未○○、壬○○、癸○○、丑○○、戌○○、辰
    ○○○、甲○○、酉○○、子○○取得保持公同共有；2305
    -C部分，面積79平方公尺，分歸上訴人午○○所有；2305-D
     部分，面積53平方公尺，分歸被上訴人所有；2305-E部分
    ，面積27平方公尺，分歸被上訴人所有；23 05-F部分，面
    積27平方公尺，分歸上訴人辛○○所有；2305 -G部分，面
    積56平方公尺，分歸上訴人辛○○所有；2305-H部分，面積
    106平方公尺，分歸上訴人戊○○取得；2305-I部分，面積2
    40平方公尺，分歸上訴人午○○所有；2305-J部分，面積23
    平方公尺，分歸上訴人辛○○所有；2305-K部分 ，面積186
    平方公尺，分歸上訴人寅○○所有；2305-L部分 ，面積160
    平方公尺，分歸上訴人申○○○所有；2305部分 ，面積193
    平方公尺，由兩造共同取得，並按各共有人原有應有部分之
    比例維持共有，作為道路使用。
(四)為此聲明：1.上訴人未○○、壬○○、癸○○、丑○○、戌
    ○○、辰○○○、甲○○、酉○○、子○○應就其被繼承人
    郭喬木所有坐落新竹市○○段2305地號土地、地目建、面積
    1468平方公尺，應有部分24分之4，辦理繼承登記 。2.請准
    將坐落新竹市○○段2305地號土地、地目建、面積1468平方
    公尺，依方案一所示之分割方法分割：即2305-A部分，面積
    106平方公尺 ，分歸上訴人己○○、乙○○取得，依應有部
    分各二分之一繼續保持共有；2305-B部分 ，面積212平方公
    尺，分歸上訴人未○○、壬○○、癸○○、丑○○、戌○○
    、辰○○○、甲○○、酉○○、子○○取得保持公同共有；
    2305-C部分，面積79平方公尺，分歸上訴人午○○所有；23
    05-D部分，面積53平方公尺，分歸被上訴人所有；2305-E部
    分，面積27平方公尺，分歸被上訴人所有；2305-F部分，面
    積27平方公尺，分歸上訴人辛○○所有；2305-G部分，面積
    56平方公尺，分歸上訴人辛○○所有；2305-H部分，面積10
    6平方公尺，分歸上訴人戊○○取得；2305-I部分，面積240
    平方公尺，分歸上訴人午○○所有；2305- J部分 ，面積23
    平方公尺，分歸上訴人辛○○所有；230 5-K部分，面積186
    平方公尺，分歸上訴人寅○○所有；2305-L部分 ，面積160
    平方公尺，分歸上訴人申○○○所有。2305部分 ，面積193
    平方公尺，由兩造共同取得，並按土地之應有部分之比例繼
    續維持共有，上訴人未○○、壬○○、癸○○、丑○○、戌
    ○○、辰○○○、甲○○、酉○○、子○○，並應就其中應
    有部分24分之4比例維持公同共有 。3.訴訟費用由上訴人負
    擔。
四、上訴人主張：
(一)上訴人寅○○、辛○○、申○○○部分：
    上訴人主張依方案一分割，並希望本院於判決理由中，就分
    割為道路部分敘明作公眾通行，共有人於申請建築線時，不
    需其他共有人蓋章同意。
(二)上訴人未○○、壬○○、癸○○、丑○○、戌○○、辰○○
    ○、甲○○、酉○○、子○○部分：
    上訴人繼承被繼承人郭喬木就系爭土地應有部分24分之4之
    所有權，雖應分得系爭土地在A、B、C、D方向之位置，惟上
    訴人就系爭土地既有應有部分24分之4之權利 ，希望能分得
    靠近目前新竹市○○路○段357巷道路之土地。且因上訴人之
    被繼承人郭喬木很早就搬離系爭土地處，系爭土地上房屋所
    有權人當初蓋屋時，是否有得到全體土地共有人之同意，如
    未徵得上訴人被繼承人郭喬木同意即建屋，先占先贏很不合
    理，希望依照新竹市地政事務所95年4月6日複丈時所繪製土
    地複丈成果圖方案二  (下稱方案二)分割，對於方案二道路
    的設置方式沒有意見，即將方案二所示A部分，面積106平方
    公尺由上訴人乙○○、己○○取得，按原應有部分比例維持
    共有；B部分面積212平方公尺，由上訴人未○○、壬○○、
    癸○○、丑○○、戌○○、辰○○○、甲○○、酉○○、子
    ○○九人取得，並維持公同共有；C部分面積79平方公尺，
    及I部分面積240平方公尺，均分歸上訴人午○○所有；D部
    分面積53平方公尺及E部分面積27平方公尺分歸被上訴人所
    有；F部分面積27平方公尺、G部分面積56平方公尺及J部分
    面積23平方公尺分歸上訴人辛○○所有；H部分面積106平方
    公尺分歸上訴人戊○○所有；K部分面積186平方公尺分歸上
    訴人寅○○所有；L部分面積160平方公尺分歸上訴人申○○
    ○所有；2305部分面積193平方公尺 ，由兩造按原應有部分
    比例維持共有，惟上訴人未○○、壬○○、癸○○、丑○○
    、戌○○、辰○○○、甲○○、酉○○、子○○，並應就其
    中應有部分24分之4比例維持公同共有。
(三)上訴人乙○○、己○○部分：
  1.系爭土地上有一棟2層樓房是上訴人乙○○與上訴人己○○所
    有，約64、65年間蓋的，迄今已30年，均未改建。
    上訴人乙○○、己○○之父親郭火照生前有向郭喬木購買系
    爭土地之持分，但未辦理過戶：
    訴外人郭喬木就系爭土地持分24分之4，約有244.67平方公
    尺，系爭土地59年8月間規定地價為每平方公尺新台幣 (下
    同)60.5 元，則訴外人郭喬木所有系爭土地於59年8月間之
    總價為14,802.33元 (60.5元/㎡x244.67㎡＝14,802.33元)
    。依上訴人現有3張郭喬木所簽收買賣土地價款之收據，可
    知郭喬木於58年3月25日收受上訴人父親郭火照交付之土地
    價款5,000元，並於58年5月20日收受5,000元，且於58年8月
    1日收受4000元，則郭喬木總計收受郭火照交付之金額為
    14,000元，而58年度地價一定比59年度地政事務所規定更低
    (因新竹市59年8月以前無官方規定課稅土地價) ，可證郭火
    照確有向郭喬木購買系爭土地之持分。
  2.又訴外人郭喬木已將其所有系爭土地之所有權狀交給買受人
    郭火照，要郭火照去辦理過戶，然因郭喬木病故延誤辦理過
    戶，又上訴人一直使用方案一B處土地作為米粉機房 ，且郭
    喬木就系爭土地每年應繳納之地價稅，從一開始到現在均由
    郭火照及上訴人繳納，益可證明郭火照確有向郭喬木購買系
    爭土地之持分。
  3.綜上，郭喬木既將其所有之系爭土地應有部分出售予上訴人
    父親郭火照，則系爭土地分割時，就郭喬木繼承人所應分得
    土地部分，應不能距離上訴人現使用土地位置太遠，希望本
    件以方案一方式分割。
(四)上訴人午○○部分：
    希望本件依方案一方式分割。
(五)上訴人戊○○部分：
     同意分割，且應以居住的位置，作為分割的標準比較公平
     ，對於道路開設的方式沒有意見，希望本件依方案一方式
     分割。
五、原審判決：(一)上訴人未○○、壬○○、癸○○、丑○○、
    戌○○、辰○○○、甲○○、酉○○、子○○應就其被繼承
    人郭喬木所有坐落新竹市○○段二三０五地號土地、地目建
    、面積一四六八平方公尺之土地所有權應有部分二四分之四
    辦理繼承登記。(二)兩造共有坐落新竹市○○段二三０五地
    號土地按下述分法分割：1.如新竹市地政事務所民國九十五
    年四月六日複丈時所繪製土地複丈成果圖方案二所示Ａ部分
    ，面積一０六平方公尺由上訴人乙○○、己○○取得，按原
    應有部分比例維持共有。2.Ｂ部分面積二一二平方公尺，由
    上訴人未○○、壬○○、癸○○、丑○○、戌○○、辰○○
    ○、甲○○、酉○○、子○○九人取得，並維持公同共有。
    3.Ｃ部分面積七九平方公尺，及Ｉ部分面積二四０平方公尺
    ，均分歸上訴人午○○所有。4.Ｄ部分面積五三平方公尺及
    Ｅ部分面積二七平方公尺分歸被上訴人所有。5.Ｆ部分面積
    二七平方公尺、Ｇ部分面積五六平方公尺及Ｊ部分面積二三
    平方公尺分歸上訴人辛○○所有。6.Ｈ部分面積一０六平方
    公尺分歸上訴人戊○○所有。7.Ｋ部分面積一八六平方公尺
    分歸上訴人寅○○所有。8.Ｌ部分面積一六０平方公尺分歸
    上訴人申○○○所有。9.二三０五部分面積一九三平方公尺
    ，由兩造按原應有部分比例維持共有，惟上訴人未○○、壬
    ○○、癸○○、丑○○、戌○○、辰○○○、甲○○、酉○
    ○、子○○，並應就其中應有部分二四分之四比例維持公同
    共有。上訴人午○○聲明不服，求為廢棄原判決不利於己部
    分，並判決駁回被上訴人在第一審之訴；被上訴人則求為駁
    回上訴。
六、法院之判斷：
(一)被上訴人主張系爭土地為兩造所共有，各共有人土地所有權
    之應有部分詳如原判決附表  (下稱附表)所示，且兩造無法
    協議分割系爭土地等事實，業據被上訴人提出系爭土地登記
    謄本為憑，復為上訴人所不爭執，堪信被上訴人此部分主張
    為真實。
(二)按各共有人均得隨時請求分割共有物，但因物之使用目的不
    能分割或契約訂有不分割之期限者，不在此限，民法第823
    條第1項定有明文 ；又共有物之分割方法不能協議決定者，
    得聲請法院裁判定之，同法第824條第2項亦定有明文。查兩
    造共有系爭土地，並無因物之使用目的不能分割或約定不為
    分割之情形，以及兩造雖均同意原物分割，惟就分割方法不
    能達成協議之事實，亦為兩造所不爭執，則被上訴人訴請裁
    判分割，自屬有據。
(三)次按以原物分配於各共有人時，除應顧及均衡之原則外，並
    須就各共有人應行分得之範圍，例如面積多寡、交通、位置
    及占有形勢等，予以確定 (最高法院55年臺上字第1982號判
    例意旨參照) ；且分割共有物固不受分管契約之拘束，惟儘
    量依各共有人使用現狀定分割方法，以維持現狀，減少共有
    人所受損害，當不失為裁判分割斟酌之一種原則 (最高法院
    82年度臺上字第1990號判決意旨同此見解)。經查：
    1.本件系爭土地之地理位置及使用現狀：
      (1)查系爭土地上如方案一所示I部分土地上有上訴人午○
        ○所有之3樓半樓房一棟，H部分土地上有上訴人戊○○
        所有之3樓樓房一棟，與上訴人午○○、戊○○所有上
        開建物同排處即C、D、E、F、G土地上則有訴外人郭炤
        丑所使用之建物、訴外人郭重銘所有之建物一棟及訴外
        人郭邦業所有之建物一棟，而上訴人午○○、戊○○、
        郭炤丑、郭重銘、郭邦業所有之上開建物均直接面對新
        竹市○○路○段357巷寬約4米多左右之道路 ，並藉由該
        道路對外進出聯絡。
      (2)又在上訴人戊○○所有房屋及訴外人郭邦業所有房屋中
        間則有一條寬度約2米7左右之道路得通行至系爭土地內
        側，沿該道路一進入則為三合院之門口，兩旁都有土造
        房屋 ，在方案一所示L、k、J土地部分有被上訴人及上
        訴人寅○○兄弟祖傳之老舊三合院房舍，內放雜物，在
        B部分土地上端有房屋一間目前由上訴人乙○○使用 ，
        又在門口三合院之對面亦有一排長條形狀的房屋，房屋
        中間為大廳，面對道路，以面對該大廳觀之，左側為訴
        外人郭文衡所有的房屋，右側為被上訴人及上訴人寅○
        ○所有的房屋，A部分土地上有上訴人己○○ 、乙○○
        所有之2層樓房1棟，現場三合院都已老舊，有些土造房
        屋都已傾斜 ，無法居住等情，業據原審先後於94年9月
        22日、95年4月6日會同兩造及新竹市地政事務所派員至
        現場履勘屬實，製有勘驗筆錄附卷為憑，及新竹市地政
        事務所94年10月19日新地測字第0940007834號函檢具系
        爭土地使用現狀如附圖三所示之土地複丈成果圖附卷可
        稽，且有被上訴人拍攝系爭土地使用現狀之照片十二幀
        附卷可稽，是本院分割系爭土地，即須考量土地使用現
        狀情形，合先敘明。
    2.上訴人未○○、壬○○、癸○○、丑○○、戌○○、辰○
      ○○、甲○○、酉○○、子○○之被繼承人郭喬木有無出
      售系爭土地之全部權利予上訴人乙○○、己○○之父親郭
      火照？
      (1)上訴人未○○等之被繼承人郭喬木生前有無出售系爭土
        地之全部權利予上訴人乙○○、己○○之父親郭火照，
        既涉及本案究應考量郭喬木之繼承人對於系爭土地分割
        時之權益，或係參酌上訴人乙○○、己○○主張其等繼
        承其父郭火照取得郭喬木對於系爭土地權利，連同現在
        自己名下所有系爭土地權利，為達土地使用完整性，不
        宜將郭喬木繼承人所分得之土地位置，與其等所分得之
        土地相距太遠之意見，所採之分割方式即有不同，故本
        院認為有論述此部分爭點之必要，俾釐清兩造間之權益
        關係，合先敘明。
      (2)查上訴人未○○等之被繼承人郭喬木曾於58年間出售系
        爭土地應有部分24分之2予上訴人乙○○、己○○之父
        親郭火照，並於58年10月21日由郭喬木完成此部分所有
        權移轉登記予郭火照後，郭喬木仍保有系爭土地應有部
        分24分之4之權利等情 ，既為兩造所不否認，並經原審
        依職權向新竹市地政事務所調閱系爭土地自總登記以來
        迄今土地所有權人變動之登記事項資料，有新竹市地政
        事務所於95年1月3日以新地登字第0940010000號函檢送
        系爭土地登記異動索引、上線前人工登記簿、重測前登
        記簿及光復後舊簿謄本等附卷可稽，則兩造目前對於郭
        喬木嗣後有無出售系爭土地應有部分24分之4之權利予
        上訴人乙○○、己○○之父親郭火照，既各執一詞，顯
        對此發生爭議。
      (3)按當事人主張有利於己之事實者，就其事實有舉證之責
        任。但法律別有規定，或依其情形顯失公平者，不在此
        限，此為民事訴訟法第277條所明定 。查上訴人乙○○
        、己○○主張其父郭火照生前有向郭喬木購買系爭土地
        應有部分24分之4之權利 ，並已付清價款，既為郭喬木
        之繼承人即上訴人未○○等所否認，揆之上開規定，即
        應由上訴人己○○、乙○○對此有利於己之事實，負舉
        證責任。經查：
        上訴人己○○、乙○○雖提出3張以郭喬木名義簽收
          買賣土地價款之收據為證，主張郭喬木於58年3月25
          日收受上訴人父親郭火照交付之土地價款5,000元，
          於58年5月20日收受5,000元，於58年8月1日收受4000
          元，可證郭火照確有向郭喬木購買系爭土地應有部分
          24分之4之權利 ，惟為上訴人未○○等否認郭喬木有
          在上開收據上簽名 ，而本件縱認上開3紙收據確為郭
          喬木所簽寫，然上開3紙收據開立時間既分別為58年3
          月25日、58年5月20日、58年8月1日，均係在郭喬木
          於58年10月21日移轉系爭土地應有部分24分之2權利
          予上訴人乙○○、己○○之父親郭火照之前，則上開
          3紙收據所載之金額即有可能係郭喬木出售系爭土地
          應有部分24分之2權利予郭火照之買賣價款 ，此參上
          訴人乙○○提出其父與郭喬木於58年10月21日送件辦
          理土地移轉登記手續之契約書上亦記載郭火照與郭喬
          木辦理移轉之持分為『24分之2』 ，則郭火照如依上
          開3紙收據記載 ，已在先前付清買受系爭土地應有部
          分24分之4之價款予郭喬木 ，衡之常情，雙方應無不
          於58年10月21日辦理移轉過戶手續時，併將上開應有
          部分權利24分之4權利 ，隨同移轉登記予郭火照，俾
          以保障郭火照權益之理，故上開3紙收據 ，實難資為
          郭火照已付清郭喬木買受系爭土地應有部分24分之4
          價款之證明資料。
        又上訴人乙○○等主張訴外人郭喬木就系爭土地持分
          24分之4，約有244.67平方公尺，系爭土地於59年8月
          間規定地價為每平方公尺60.5元，則訴外人郭喬木所
          有系爭土地於59年8月間之總價為14,802.33元，依上
          訴人現有3張郭喬木所簽收買賣土地價款之收據 ，可
          知郭喬木總計收受郭火照交付之金額為14,000元，可
          證郭火照確有向郭喬木購買系爭土地之持分等語。惟
          政府規定之土地地價是否即為買賣雙方買受之土地價
          格，本非無疑，且一般土地交易價格亦因當時之經濟
          狀況、兩造磋商時之具體情形而有異，上訴人既未具
          體證明其父郭火照與郭喬木達成買受系爭土地應有部
          分24分之4之價款為14,000元 ，即難據此採為有利於
          上訴人乙○○、己○○之認定。
        至證人巳○○即上訴人乙○○之叔叔雖到庭證述：「
          (問：郭喬木是否有賣土地給郭火照？)答：有，約在
          58年時，分幾次賣地我不知道。」、「 (問：是否有
          看到郭喬木在收據上簽名及蓋章？)答：沒有。」、
          「 (問：3張收據上立收據人郭喬木3個字是何人所寫
          ？)答：我不知道。」、 「 (問：有無聽過郭火照說
          過向郭喬木買地之事？) 答：有，他說我們家人這麼
          多人沒有房屋住，郭喬木的土地上房屋都破破爛爛無
          法居住，可以向他買地來蓋房子住。」、「 (問：是
          否知道他花多少錢買地？)答：不知道。」 、「 (問
          ：你哥哥向郭喬木買地時，買地的錢是否有付清？)
          答：大家都是親戚應該有付清。」、「 (問：你哥哥
          為何沒有在郭喬木過世前，將土地過戶完成？)答：
          不知道。」等情 (詳原法院94年12月26日調解程序筆
          錄) ，惟證人巳○○既不清楚郭火照實際向郭喬木購
          地之詳情，且未親自見聞其胞兄郭火照交付價款予郭
          喬木之過程，即難據巳○○推測郭火照應有付清土地
          價款之詞，採為對於上訴人乙○○有利之認定。
        另證人即上訴人乙○○之母親郭陳水仙雖到庭證述：
          「 (問：郭火照向郭喬木買地的事情你是否知道？)
          答：知道。還有我先生及郭喬木知道。」、「 (問：
          郭火照向郭喬木買幾次地？) 答：一次買四十坪，另
          一次買權狀剩下的八十坪。」、「 (問：何時將權狀
          交給你？) 答：第二次，因他要向我拿錢，才將權狀
          交給我。」、「 (問：買地的錢是何人交給郭喬木？
          )答：我親自交給他的。」、 「 (問：跟郭喬木買地
          共交付幾次價金給他？) 答：分兩次，第一次買四十
          坪交1萬多元，第二次八十坪他交3張收據給我，我好
          像是付給他5,000多元。」、 「 (問：郭喬木在何地
          將權狀交給你？)答：是在我家，當時我交給他5,000
          元，他就將權狀交給我。他就說他土地上沒有權利，
          將權狀交給我。」、「 (問：買八十坪地有無找他辦
          過戶？) 答：我有去找他要辦，但當時他身體不好，
          所以沒有辦成。」、「 (問：買四十坪地與買八十坪
          地隔多久的時間？) 答：隔年期間。」、「 (問：郭
          火照找人辦四十坪土地過戶之事你是否知道？) 答：
          知道。」、 「(問：郭火照找人辦過戶時，是在簽立
          三張收據之前或之後？) 答：確定是先辦好四十坪土
          地過戶後才簽立三張收據。」、「 (問：證據上顯現
          是在辦理過戶之前就簽立收據， 有何意見？)答：我
          先拿錢給他，是後來才辦過戶。」、「 (問：買地時
          郭喬木的太太有無到證人家？) 答：沒有，是過了兩
          三天郭喬木的太太才到我家，說她已經沒有土地了。
          」等語 (詳原法院95年1月16日調解程序筆錄)，審證
          人郭陳水仙上開所述係辦好郭喬木所有系爭土地應有
          部分24分之2移轉登記後，始簽立上開3紙收據，既與
          收據記載最後簽立時間為58年8月1日，早於58年10月
          21日辦理系爭土地應有部分24分之2移轉登記情形不
          符，且證人郭陳水仙所述第一次買四十坪交1萬多元
          ，第二次八十坪好像是付給他5,000多元，亦與購買
          坪數較少，確須支付較多價款之交易常情有悖，又郭
          陳水仙所述郭喬木的太太有在第2次交易後二、三日
          到其住處，說她已經沒有土地了，惟第二次交易時間
          如依證人郭陳水仙所述約在59年間左右，然郭喬木的
          太太郭曾梅已於55年6月28日死亡 ，亦經上訴人郭國
          雄提出其母郭曾梅戶籍謄本一紙附卷可稽，足見證人
          郭陳水仙上開所述，顯與實情有悖，尚難遽採為真實
          。
        再按土地有下列情形之一者，主管稽徵機關得指定土
          地使用人負責代繳其使用部分之地價稅或田賦：一、
          納稅義務人行蹤不明者。二、權屬不明者。三、無人
          管理者。四、土地所有權人申請由占有人代繳者，此
          為土地稅法第4條第1項所明定。查上訴人乙○○雖辯
          稱郭喬木及其繼承人就系爭土地每年應繳納之地價稅
          ，從一開始到現在均由郭火照及其繳納等情，惟上訴
          人乙○○既不否認其父郭火照有使用郭喬木對於系爭
          土地的權利作為米粉機房，則上訴人乙○○及其父郭
          火照占有使用郭喬木對於系爭土地之權利，乃認有代
          繳系爭土地稅捐之事由，即難謂不合上開規定。且原
          審依職權向新竹市稅捐稽徵處查詢郭喬木就系爭土地
          應有部分24分之4應納之土地稅捐目前是否由己○○
          、乙○○繳納，另郭喬木上開土地稅捐由郭火照、郭
          生財及乙○○等繳納之原由，及自何時開始由郭火照
          等繳納郭喬木部分之土地稅捐，亦經新竹市稅捐稽徵
          處於95年1月24日以新市稅地字第0950002124號函覆
          ：郭喬木所有系爭土地持分24分之4土地納管人為郭
          火照，自82年起繳納地價稅，因檔案資料僅保存5年
          ，無從查悉為何由郭火照為納管人之原由等情，即難
          查明是否係郭火照主動向稅捐機關申請代繳郭喬木所
          有系爭土地應有部分24分之4之應納稅捐 ，至上訴人
          乙○○苟認其未取得郭喬木對於系爭土地應有部分24
          分之4之權利 ，應不須繳付此部分稅捐，應係其得否
          另向郭喬木之繼承人行使返還不當受有免納稅捐利益
          之事，要不影響郭喬木或其繼承人對於系爭土地擁有
          權利之認定，併此敘明。
        從而，上訴人乙○○、己○○主張其父郭火照生前有
          向郭喬木購買系爭土地應有部分24分之4之權利 ，並
          已付清此部分買賣價款，所提出之證據資料既難作為
          對其等有利之認定，即難認上訴人乙○○、己○○上
          開主張，堪予採信，應認郭喬木之繼承人對於系爭土
          地分割時之權益，亦應列入共有人間合理利用土地經
          濟價值之考量範疇。
      3.本件分割共有物事件，本院不受共有人間分管契約之拘
        束，仍應依公平原則，將原物分割予各共有人：
        按分管契約，係共有人就共有物之使用、收益或管理方
        法所訂定之契約，而共有人請求分割共有物，應解為有
        終止分管契約之意思。是系爭土地之分管契約，已因被
        上訴人提起本件分割共有物訴訟，而當然終止。且分管
        契約與協議分割契約不同，前者以共有關係繼續存在為
        前提，後者以消滅共有關係為目的，故裁判上分割共有
        土地時，並非必須完全依分管契約以為分割，而應斟酌
        土地之經濟上價值，並求各共有人分得土地之價值相當
        ，利於使用 (最高法院85年度台上字第53號判決意旨參
        照) 。查兩造間雖不否認郭喬木之繼承人應分得如方案
        一附圖A、B、C方向部分之土地 ，惟被上訴人主張郭喬
        木之繼承人應分在如方案一B處之土地位置 ，則為郭喬
        木之繼承人表示難以接受，希望能分得靠近目前新竹市
        ○○路○段357巷道路之土地，則郭喬木當時究有無同意
        分管在方案一B處之土地位置 ，既未經被上訴人提出任
        何證據資料加以證明，且縱郭喬木當時同意使用、管理
        方案一B處土地 ，惟共有物分割時若依分管現狀分割，
        顯失公平或不合經濟利益者，揆之上開規定，本院自不
        受該分管契約之拘束，即難以此認本件分割共有物須受
        分管契約之拘束而為分配，洵堪認定。
      4.系爭土地分割方法以方案二所示方法為宜：
        查被上訴人主張方案一之分割方法，除郭喬木之繼承
          人不同意外，雖獲上訴人乙○○、己○○、午○○、
          辛○○、戊○○、寅○○、申○○○等多數共有人之
          同意，惟細繹被上訴人主張方案一之分割方法，與郭
          喬木之繼承人即上訴人未○○等所提方案二之分割方
          法，唯一差距之處係在被上訴人所提方案一B部分土
          地欲分配給郭喬木之繼承人，C部分土地分配給上訴
          人午○○，至上訴人未○○等所提方案二B部分土地
          欲分配給郭喬木之繼承人，C部分土地分配給上訴人
          午○○，即二方案中對於郭喬木之繼承人與上訴人郭
          漢業之分配土地位置，大致上係互相對調，惟本院認
          上訴人午○○既已在系爭土地方案二中I部分土地上
          興建3樓半樓房，且表示希望取得I部分之土地位置，
          則I部分之土地既已毗鄰新竹市○○路○段357巷之道
          路，如再由上訴人午○○取得靠近該道路之Ｃ部分土
          地，固然該二筆土地相連接，較能發揮土地效用，但
          對於同屬系爭土地共有人之郭喬木繼承人權益分配顯
          失公平，是被上訴人所提之方案一既有對於郭喬木繼
          承人權益保障不公之虞，尚難採信。至於上訴人郭漢
          業於本審復主張：郭喬木之繼承人早已搬離系爭共有
          土地，且依渠繼承人之一丑○○於調解程序稱: 「凡
          事以和為貴，我希望我的土地可以出售。」 (見93年
          竹調字第269號卷頁86)，是郭喬木部分之共有土地分
          配何位置似非重要，渠等繼承人所關心者厥為土地之
          價值。準此，原判決附表一之分配方案，既除郭喬木
          之繼承人反對外，其他共有人並無意見，則為公平分
          割起見，分割第一案2305之B部份 ，若由其他共有人
          價金補償，即足滿足系爭共有人之意願，允為最妥適
          之方案云云。經查法院裁判分割，倘共有人有不能按
          其應有部分受分配，或所受分配之不動產，其價格不
          相當時，法院非不得命以金錢補償之。最高法院五十
          七年台上字第二一一七號固著有判例，惟查本件並無
          共有人不能按其應有部分受分配之情形，而按原判決
          附表二之分配方案，各共有人所分配之位置及土地價
          值大致相當，並無所受分配之不動產價格不相當之情
          形，自不符上開命以金錢補償之要件，故而上訴人郭
          漢業擇於己有利而強令郭喬木分配位置較為不佳，再
          以金錢補償之方式分割系爭土地，故而午○○所主張
          之方案一顯非適當之分割方法。
        又系爭土地如附圖二所示I部分土地上有上訴人郭漢
          業所有之3樓半樓房一棟，H部分土地上有上訴人郭玉
          全所有之3樓樓房一棟，L、k、J土地部分有被上訴人
          及上訴人寅○○兄弟祖傳之老舊三合院房舍，內放雜
          物，A部分土地上有上訴人己○○、乙○○所有之2層
          樓房一棟，已如上述，本院審酌上訴人申○○○為被
          上訴人之妻，上訴人辛○○為上訴人寅○○之子，上
          訴人戊○○、寅○○與被上訴人具有兄弟等至親關係
          ，乃將被上訴人與上訴人申○○○、辛○○、寅○○
          及戊○○所分配之土地相毗鄰，方便土地整體利用規
          畫，又上訴人己○○、乙○○既自64年間起即長期居
          住在系爭A部分土地上之房屋 ，且上訴人乙○○亦自
          承其已購入A部分土地上方另筆2373地號土地 ，則苟
          將上訴人己○○ 、乙○○分配至A部分土地以外之他
          處土地，除須變動其長期居住之生活環境外 ，亦使A
          部分土地與2373地號土地無法達成整體利用之價值，
          顯無法保障上訴人己○○、乙○○之權益，是為兼顧
          系爭土地使用現狀及兩造可分得土地使用完整性，暨
          在公平原則下，維持系爭土地分割後兩造有效利用土
          地之經濟價值，揆之上開判例所示，本院採如方案二
          所示分割方法：即將方案二所示A部分，面積106平方
          公尺由上訴人乙○○、己○○取得，按原應有部分比
          例維持共有；B部分面積212平方公尺，由上訴人郭蓋
          彬、壬○○、癸○○、丑○○、戌○○、辰○○○、
          甲○○、酉○○、子○○九人取得，並維持公同共有
          ；C部分面積79平方公尺，及I部分面積240平方公尺
          ，均分歸上訴人午○○所有；D部分面積53平方公尺
          及E部分面積27平方公尺分歸被上訴人所有；F部分面
          積27平方公尺、G部分面積56平方公尺及J部分面積23
          平方公尺分歸上訴人辛○○所有；H部分面積106平方
          公尺分歸上訴人戊○○所有；K部分面積186平方公尺
          分歸上訴人寅○○所有；L部分面積160平方公尺分歸
          上訴人申○○○所有；2305部分面積193平方公尺 ，
          作為道路使用，由兩造按原應有部分比例維持共有，
          惟上訴人未○○、壬○○、癸○○、丑○○、戌○○
          、辰○○○、甲○○、酉○○、子○○，並應就其中
          應有部分24分之4比例維持公同共有，始為允當。
七、綜上所述，本院審酌土地使用現狀及兩造可分得土地使用完
    整性，暨在公平原則下，維持系爭土地分割後兩造有效利用
    土地之經濟價值，揆之上開判例所示，認就系爭土地以採方
    案二所示之分割方式，應屬最符合兩造利益及發揮土地之最
    大價值。是本件被上訴人訴請就系爭共有土地准予分割，自
    屬有據，應予准許。原審採用方案二之分割方式，於法並無
    違誤，上訴論旨指摘原判決所採用之分割方法不當，應改採
    方案一之分割方式，為無理由，應駁回上訴。並依民事訴訟
    法第八十條之一規定，本件第二審訴訟費用由兩造按系爭土
    地應有部分之比例分擔，始稱公允。
八、本件事證已臻明確，兩造其餘攻擊防禦方法對判決之結果不
    生影響，爰不一一條列審酌，併此敘明。
九、據上論結，本件上訴為無理由，應依法判決如主文。
中　　華　　民　　國　　96　　年　　5 　　月　　23　　日
                    民事第十二庭
                        審判長法  官  張宗權
                              法  官  蕭艿菁
                              法  官  陳永昌
正本係照原本作成。
不得上訴。
中　　華　　民　　國　　96　　年　　5 　　月　　25　　日
　　　　　　　　　　　　　　  書記官  劉美垣
